臺灣高等法院刑事判決
110年度上易字第976號
上  訴  人  臺灣新北地方檢察署檢察官
被      告  鄭森澤



上列上訴人因被告詐欺案件，不服臺灣新北地方法院109年度易
字第906號，中華民國110年2月26日第一審判決（起訴案號：臺
灣新北地方檢察署109年度偵字第22335號），提起上訴，本院判
決如下：
    主  文
上訴駁回。
    事  實
一、鄭森澤因積欠謝成宜共新臺幣（下同）50萬元借款（下稱本
    案債務），雙方原約定鄭森澤應於民國107 年6 月30日全數
    清償，屆期後，鄭森澤仍無力償還，謝成宜遂邀鄭森澤於10
    8 年8 月23日某時許，一同至址設臺北市○○區○○○路0 段00
    號3 樓之某律師事務所商討本案債務之清償，詎鄭森澤明知
    其對於門牌號碼高雄市○○區○○路0 段000 號之房屋及坐落之
    土地（高雄市○○區○○段000 地號土地，下稱本案房地）之共
    有部分早已出售予胞兄鄭芳泉並已為所有權移轉登記而不再
    屬其所有，為圖能延緩本案債務之清償與再向謝成宜借得金
    錢花用，竟意圖為自己不法之所有，基於詐欺得利及詐欺取
    財之犯意，向謝成宜佯稱：本案房地為其與兄弟3 人共有，
    其將出售本案房地之共有部分予其他2 名兄弟，並以所得價
    金償還積欠謝成宜之債務云云，向謝成宜要求延長本案債務
    之清償期限並再向謝成宜借款2 萬元，致謝成宜陷於錯誤，
    誤認鄭森澤仍有本案房地共有部分所有權而具有償還債務之
    資力，遂與鄭森澤簽立協議書（下稱本案協議書）而同意本
    案債務之清償期限延長至110 年8 月23日並再借貸2萬元予
    鄭森澤，鄭森澤因而獲得展期清償本案債務之利益（相當於
    5 萬元）且向謝成宜詐得2 萬元借款（起訴書誤載為5萬元
    ）。嗣鄭森澤仍未依約清償，謝成宜察覺有異而查詢鄭森澤
    財產資料，方知本案協議書成立時，鄭森澤早已將本案房地
    之共有部分買賣移轉登記予他人，始知受騙。
二、案經謝成宜訴由臺灣新北地方檢察署檢察官偵查起訴。
    理  由
一、證據能力部分
  ㈠按被告以外之人於審判外之言詞或書面陳述，雖不符刑事訴
    訟法第159條之1至第159條之4之規定，而經當事人於審判程
    序同意作為證據，法院審酌該言詞陳述或書面陳述作成時之
    情況，認為適當者，亦得為證據；當事人、代理人或辯護人
    於法院調查證據時，知有第159條第1項不得為證據之情形，
    而未於言詞辯論終結前聲明異議者，視為有前項之同意；刑
    事訴訟法第159條之5定有明文。查本判決下列認定事實所引
    用之被告鄭森澤以外之人於審判外所為之供述證據資料，檢
    察官、被告均表示對於證據能力沒有意見而不予爭執，且迄
    至言詞辯論終結前亦未再聲明異議，本院審酌上開證據資料
    製作時之情況，尚無違法不當或證明力明顯過低之瑕疵，亦
    認以之作為證據，應屬適當。
  ㈡本判決下列認定事實所引用之非供述證據，並無證據證明係
    公務員違背法定程序取得之證據，且與本件待證事實具有自
    然之關聯性，均得作為證據。
二、認定事實所憑之證據及理由 
  ㈠如事實欄所示犯行，業據被告於本院準備程序與審理時坦承
    不諱（見本院卷第166、203至204頁），核與證人即告訴人
    謝成宜於偵查、原審之證述（見偵查卷第26至27頁，原審易
    字卷第185至191頁）相符，並有被告為本案債務簽立之105
    年12月20日本票、本案協議書、建物門牌查詢結果、土地建
    物查詢資料、被告全國財產稅總歸戶財產查詢清單、108年
    度綜合所得稅各類所得資料清單各1份（見偵查卷第9至15、
    29至32頁，原審易字卷第41、43頁）在卷可參，堪認被告於
    本院準備程序與審理時所為任意性自白與事實相符，應可採
    信。
　㈡被告雖一度辯稱：我沒有詐欺告訴人的意思，因為當時我人
    在臺北，本案房地都是我哥哥、姐姐在處理，我不知道他們
    怎麼處理云云（見本院卷第165、202至203頁）。惟稽證人
    即被告之兄鄭芳泉於原審審理時結證：本案房地原為我父親
    所有，父親過世後，即由我、被告、鄭森煇等兄弟3 人繼承
    而共有。嗣於94年，我是向被告及鄭森煇購入其等2 人之共
    有部分，被告及鄭森煇都同意出售，也均知悉本案房地係以
    買賣為原因移轉登記至我名下，並都有提供印鑑證明予代書
    辦理移轉登記事宜。當時我記得係各以250 萬元之價格向被
    告及鄭森煇購入其等2 人之共有部分，我是拿現金交給他們
    本人等語屬實（見原審易字卷第180 至182 頁），堪認被告
    上開辯詞與事實不符，並不可採。況衡本案房地價值不菲，
    被告當無置若罔聞而任憑其兄姐移轉所有權之可能，亦徵被
    告與告訴人簽立本案協議書時，其主觀上就其對於本案房地
    共有部分已出售並移轉所有權予證人鄭芳泉乙節自屬知情，
    惟其猶仍對告訴人訛詐其為本案房地之共有人云云，被告主
    觀上具有詐欺之犯意，灼然明甚，其上開辯詞，當屬臨訟卸
    責之詞，並不足採。
　㈢至公訴意旨雖認被告如事實欄所示向告訴人詐得之借款為5萬
    元等語，惟告訴人於原審時已明確證稱其受被告之訛詐而交
    付之借款為2萬元並非5萬元等語（見原審易字卷第189 至19
    1 頁），公訴意旨此部分顯屬誤載，應由本院予以更正。
　㈣綜上所述，被告確實有如事實欄一所載詐欺得利與詐欺取財
    之犯行，其所辯上情，尚無可採。本案事證明確，被告之犯
    行堪予認定。
三、論罪
  ㈠核被告所為，係犯刑法第339 條第2 項之詐欺得利罪、同條
    第1 項之詐欺取財罪。
　㈡起訴書犯罪事實欄一已敘及被告詐欺取財之犯罪事實，起訴
    法條雖漏未論及刑法第339條第1項詐欺取財罪，然既已載明
    被告此部分犯行之犯罪構成要件，且原審及本院審理時已諭
    知上開法條及罪名（見原審易字卷第178頁，本院卷第199頁
    ），當無礙於被告防禦權之行使，本院自得併予審理。　
  ㈢被告係以一行為同時觸犯詐欺得利罪、詐欺取財罪等犯罪構
    成要件不同之二罪名，為想像競合犯，應依刑法第55條規定
    ，就情節較重之詐欺得利罪（被告所詐得延期清償本案債務
    之利益相當於5 萬元《詳後述》大於詐欺取財之2萬元）處斷
    。
四、上訴駁回之理由 　　
  ㈠原審本於同上見解，適用刑法第339 條第2 項、第1 項、第5
    5條、第41條第1 項前段、第38條之1 第1項前段、第3 項，
    刑法施行法第1 條之1 第1項規定，並以行為人之責任為基
    礎，審酌被告為拖延清償期限，亦不思循正途獲取生活所需
    ，明知本案房地非己所有，竟向告訴人謊稱本案房地為其與
    兄弟共有，可充告訴人借款之擔保，致使告訴人陷於錯誤，
    同意延長被告所欠債務之清償期限，並同時再借予被告現金
    2 萬元，足見被告法治觀念薄弱，缺乏對他人財產法益之尊
    重，所為實值非難；兼衡其犯罪動機、目的、手段、所獲利
    益、智識程度及家庭生活經濟狀況（見原審卷第195 至196 
    頁）、告訴人所受損害，另參酌被告否認犯行，且迄未與告
    訴人達成和解並賠償所受損失之犯後態度等一切情狀，量處
    有期徒刑4 月，並諭知易科罰金之折算標準。復說明：告訴
    人遭被告詐欺方於108年8月23日簽立本案協議書，而同意被
    告債務還款期限延長至110 年8 月23日，觀諸本案協議書第
    3點記載，若被告依約還款，則無庸計算利息，然若逾期未
    清償，即須以週年利率5%計算該2 年期間之利息，可認被告
    於簽立本案協議書後，即已取得2 年內無庸以週年利率5%計
    算利息之延期清償債務利益共5 萬元（50萬元x5%x2=5 萬元
    ），從而，被告本案之犯罪所得為其所詐得之財產上利益（
    即延期清償債務利益）5 萬元及所詐得之現金2 萬元，兩者
    共計7 萬元，均未經扣案，亦未返還告訴人，為避免被告無
    端坐享犯罪所得，爰依刑法第38條之1 第1 項前段、第3 項
    之規定宣告沒收，並於全部或一部不能沒收或不宜執行沒收
    時，追徵其價額等語。其認事用法核無違誤，量刑及沒收之
    諭知均亦屬妥適。
  ㈡檢察官依據告訴人之請求所提起之上訴意旨略以：被告向告
    訴人借款50萬元，並約定107年6月30日全數清償，惟到期後
    ，因無力償還且需錢孔急，明知本案房地非其所有，向告訴
    人稱本案房地為其與兄弟共有云云，致告訴人陷於錯誤，誤
    信被告有償還債務資力，而同意被告延長債務，並另外再借
    款2萬元，造成告訴人財產上損失。被告於審理時否認詐欺
    得利犯行，又迄未賠償告訴人，或尋求告訴人之諒解，故被
    告犯後態度不佳。原審判決被告有期徒刑4月，揆諸刑法第5
    7條及最高法院判決意旨，難謂罰當其罪而符合罪刑相當原
    則。原審量刑過輕，難認妥適等語。
　㈢惟按刑事審判旨在實現刑罰權之分配的正義，故法院對有罪
    被告之科刑，應符合罪刑相當之原則，使輕重得宜，罰當其
    罪，以契合社會之法律感情，此所以刑法第57條明定科刑時
    應審酌一切情狀，尤應注意該條所列10款事項以為科刑輕重
    之標準，俾使法院就個案之量刑，能斟酌至當。而量刑輕重
    係屬事實審法院得依職權自由裁量之事項，苟已斟酌刑法第
    57條各款所列情狀而未逾越法定刑度，不得遽指為違法（最
    高法院72年台上字第6696號判例參照），又關於刑之量定，
    係實體法上賦予法院得為自由裁量之事項，倘其未有逾越法
    律所規定之範圍，或濫用其權限，即不得任意指為違法（最
    高法院75年台上字第7033號判例參照）。本件原審判決關於
    科刑之部分，已依刑法第57條各款所列情狀，審酌上述情狀
    ，並已衡酌檢察官上訴所指犯後未賠償告訴人損失之犯罪後
    態度乙節，而於法定刑度之內，予以量定，客觀上並無明顯
    濫權之情形，亦未違反比例原則。從而，檢察官提起本件上
    訴，僅係就原審之量刑反覆爭執，並未再有其他舉證為憑，
    即為無理由，應予駁回。
據上論斷，應依刑事訴訟法第368 條，判決如主文。
本案經檢察官李秉錡提起公訴，檢察官林承翰提起上訴，檢察官
鄭堤升到庭執行職務。
中　　華　　民　　國　　110 　年　　10　　月　　14　　日
                刑事第二十一庭  審判長法  官  林怡秀
                                      法  官  劉元斐
                                      法  官  蔡羽玄
以上正本證明與原本無異。
不得上訴。
                                      書記官  陳語嫣
中　　華　　民　　國　　110 　年　　10　　月　　14　　日
附錄：本案論罪科刑法條全文　
中華民國刑法第339條
意圖為自己或第三人不法之所有，以詐術使人將本人或第三人之
物交付者，處 5 年以下有期徒刑、拘役或科或併科 50 萬元以
下罰金。
以前項方法得財產上不法之利益或使第三人得之者，亦同。
前二項之未遂犯罰之。